【裁判字號】    99,台上,457
【裁判日期】    990121
【裁判案由】    妨害性自主
【裁判全文】
最高法院刑事判決              九十九年度台上字第四五七號
上  訴  人  台灣高等法院台南分院檢察署檢察官
被      告  甲○○
上列上訴人因被告妨害性自主案件，不服台灣高等法院台南分院
中華民國九十六年十二月二十五日第二審更審判決（九十六年度
上更(一)字第四一四號，起訴案號：台灣台南地方法院檢察署九十
二年度偵字第二七四０號），提起上訴，本院判決如下：
    主  文
上訴駁回。
    理  由
按刑事訴訟法第三百七十七條規定，上訴於第三審法院，非以判
決違背法令為理由，不得為之。是提起第三審上訴，應以原判決
違背法令為理由，係屬法定要件。如果上訴理由書狀並未依據卷
內訴訟資料，具體指摘原判決不適用何種法則或如何適用不當，
或所指摘原判決違法情事，顯與法律規定得為第三審上訴理由之
違法情形不相適合時，均應認其上訴為違背法律上之程式，予以
駁回。本件原判決以公訴意旨略以：被告甲○○平日在○○市○
○區○○○「○○○○」旁，擺設流動式投幣卡拉ＯＫ為業，並
在該廟後方以貨櫃屋搭建房屋居住，而Ａ女（代號0000-0 000，
民國○○○年○月○○日生，姓名年籍詳卷）之母親Ｂ女（代號
0000-0000之二，姓名年籍詳卷）經常偕同Ａ女至該處聽人唱歌
，進而結識被告。○○○年○月○○○日中午（起訴書誤載為○
○○日），Ｂ女偕同Ａ女前往上址，被告竟基於強制性交Ａ女之
犯意，先將Ｂ女支開，單獨帶Ａ女進入上處屋內，以違反Ａ女意
願之方式，褪下Ａ女所著之褲子後，以其性器插入Ａ女之下體未
果，復以手指插入Ａ女之下體得逞。嗣於同年月○○○日下午九
時許，Ａ女之祖母Ｃ女（代號0000-00 00之三，姓名年籍詳卷）
發覺Ａ女之下體紅腫，追問下始查知上情，因認被告涉犯刑法第
二百二十二條第一項第二款之加重強制性交罪等語。經審理結果
，認不能證明被告犯罪，因而撤銷第一審之科刑判決，改判諭知
被告無罪，已依據卷內資料詳予說明其證據取捨及判斷之理由。
從形式上觀察，原判決並無足以影響判決結果之違法情形存在。
檢察官上訴意旨略以：(一)Ｃ女於催促Ａ女洗澡時，Ａ女直指生殖
器疼痛，Ｃ女見Ａ女陰部紅腫，Ａ女即告知係被告所為，並用手
指頭朝生殖器比畫手戳，Ｃ女始發覺Ａ女遭被告性侵害等情，業
經Ａ女、Ｃ女指證綦詳。雖Ａ女年僅七歲，但已具陳述被害情節
能力，其於警詢、偵查中、第一審均指稱遭被告性侵害之事。雖
其指述被害情節固有出入，然所指被告有以手指碰觸其下體，前
後一致。且Ｃ女、Ａ女與被告均無宿怨，二人指證自屬可信。參
以被告經法務部調查局（下稱調查局）測謊鑑定結果，認被告稱
(1)案發時其未脫小女孩內褲(2)其未用生殖器摩擦小女孩下體(3)其
未用手指挖小女孩陰道等問題，經測試均呈情緒波動反應，研判
有說謊等情。且被告於測謊時，認知足夠，生理反應正常，未受
輕度智能不足及心性發展不足之影響，足證被告有以手指強行觸
擦Ａ女下體之猥褻犯行。原判決認無證據證明被告犯罪，有違證
據法則。(二)Ａ女係Ｂ女之二女兒，Ｂ女丈夫因婚後突然精神分裂
至今，二人感情不睦。而Ｂ女於案發前常帶二名女兒去案發地點
唱歌，並與被告發生姦情。然案發前Ｂ女大女兒卻不敢一同前往
被告處，足見Ｃ女、Ａ女指證被告有猥褻犯行合於常情，原審未
傳喚Ｂ女大女兒查明何以案發前不敢再到被告處之原因，有應於
審判期日調查之證據而未予調查之違法。(三)Ｂ女與被告發生戀情
可能性甚高，Ｂ女證詞是否有迴護被告之情，有詳加查證之必要
。而Ｂ女於警詢證稱：○○○年○月○○○日Ａ女感冒，於十一
點載她去永康大眾醫院看醫生，結果遲到，醫院午休，其便帶她
去找住永康之朋友，直到下午五點多才去看醫生云云。Ｂ女上開
警詢所述是否實在？所稱住○○之朋友為何人？業經本院前次發
回意旨指明應予詳查，原審仍未傳喚Ｂ女友人到庭作證，亦有應
於審判期日調查之證據未予調查之違法等語。按(一)取捨證據及證
據證明力之判斷，乃事實審法院職權之行使，其對證據取捨及證
明力之判斷，苟係基於吾人日常生活之經驗，未違背客觀上應認
為確實之定則，並已敘述其何以為此一判斷之理由者，即不能任
意指為違法。查原判決說明：(1)Ａ女雖於警詢、偵查中指稱被告
有以性器及手指進入其性器之事實。然Ａ女於警詢係稱被告以性
器進入其性器並射精云云；嗣於偵查中卻稱被告以性器欲進入其
性器，但未得逞而以手指插入云云。及至第一審則證稱：沒有看
過被告沒穿褲子，也沒有看過被告尿尿的地方。被告有用一支手
指頭弄我，會痛。沒有用身體其他地方碰我尿尿的地方云云語。
Ａ女就被害情節所證，前後不一，亦未指稱被告有撫摸或手抓其
外陰部致生紅腫之事實。(2)Ａ女於財團法人○○醫院（下稱○○
醫院）驗傷診斷書係載明「外陰部紅腫，處女膜完整，其他部位
無傷痕」。再據○○醫院函附Ａ女之病情摘要記載：被害人外陰
部紅腫只限於大小陰唇表面，造成之原因有多種，可能是外物、
雙腿摩擦或用手抓的，另外處女膜完整，所以外物插入陰道之可
能性較低，但也不能完全排除等語。依上開診斷證明書及病情摘
要所載，Ａ女下體遭外物侵入（如以成年男子之性器或手指）可
能性甚低。則Ａ女於警詢、偵查中及第一審指稱被告有以性器或
手指插入其性器云云，尚難採信。上開Ａ女證述、診斷證明書及
病情摘要等證據，自不足為被告有罪之認定。(3)Ｂ女於警詢指稱
：
○○○年○月○○○日是Ｃ女幫Ａ女洗澡，不過同年月○○○日
是我幫Ａ女洗澡，當時沒有看到Ａ女生殖器官有紅腫的異狀云云
。而Ｃ女於警詢則稱：同年月○○日幫Ａ女洗澡時，她的生殖器
外觀還好好的。是在同年月○○○日晚間九時許催Ａ女洗澡時，
Ａ女用手指出她生殖器的地方痛，因覺得奇怪，為何小孩那裡會
痛，於是將Ａ女之尿布脫下來，發現Ａ女陰部竟然紅腫，問為何
會這樣，Ａ女說是被告弄的，並用手指朝自己生殖器官比畫手戳
的動作，才驚覺Ａ女可能被性侵云云。但Ｃ女於偵查中係證稱：
同年月○○○日我幫Ａ女洗澡時，她沒有說會痛，同年月○○○
日才說會痛云云。依Ｃ女所證：發現Ａ女陰部紅腫日期為同年月
○○○日，當時Ａ女係包尿布；同年月○○日、○○○日幫Ａ女
洗澡時，Ａ女生殖器外觀並無異樣，亦未表示疼痛。及Ｂ女於警
詢所稱：同年月○○○日Ａ女讀到下午三點，她姐姐騎腳踏車去
載她，不知道後來她二人去哪裡玩。同年月○○○日幫Ａ女洗澡
時，Ａ女生殖器官沒有紅腫異狀；同年月○○○日是Ｃ女幫Ａ女
洗澡等語。再參酌○○醫院上開病情摘要所載：被害人外陰部紅
腫只限於大小陰唇表面，造成之原因有多種，「可能是外物、雙
腿摩擦或用手抓的」等情。則Ａ女被Ｃ女發現陰部紅腫日期為同
年月○○○日，距所謂案發日之同年月○○○日已相隔三日，顯
見Ａ女外陰部紅腫之日期並非在同年月○○○日所造成。況自同
年月○○○日起至○○○日Ｃ女發現Ａ女陰部紅腫之期間，Ａ女
曾包過尿布，及與其姐騎乘腳踏車，Ａ女外陰部紅腫，自不能證
明係被告所為。(4)證人Ｃ女於警詢及第一審分別指證：「其子與
Ｂ女結婚後就突然精神分裂至今，已經沒有辦法正常處事，他們
夫妻二人感情不睦，平常Ａ女由Ｂ女管教」、「Ｂ女現在沒有住
家裏，不曉得去那裡」云云。而Ａ女於第一審證稱：Ｂ女於案發
後已經沒有一起住。Ｂ女亦於第一審證稱：案發後婆婆（即Ｃ女
）不讓我與小孩見面。○○○年間小叔打傷我後與小叔關係不好
，也開始與婆婆關係不好，婆婆有好幾次要趕我出家門云云，並
有Ｂ女提出受傷診斷證明書及家庭暴力案件調查紀錄表影本在卷
為憑。另參酌證人吳○○即Ａ女阿姨於第一審提出之錄音帶及譯
文等事證，足見被告辯稱係Ｃ女為取得Ａ女監護權而教Ａ女說謊
，尚非子虛。(5)Ａ女於警詢、第一審證述，均不足以證明被告有
強制性交或猥褻Ａ女之犯行；而Ｃ女係聽聞自Ａ女陳述，所指被
告有本案犯行，為傳聞之詞，亦不得為認定被告不利之證據。
(6)調查局測謊鑑定結果，認被告稱案發時其未脫小女孩內褲
其未用生殖器摩擦小女孩下體其未用手指挖小女孩陰道等問題
，經測試均呈情緒波動反應，研判有說謊等情，固有該局調科南
字第０九三００二二八六二０號測謊報告書在卷可稽。但查測謊
鑑定結果，如就否認犯罪有不實之情緒波動反應，固得供審判上
之參酌，然不得採為有罪判決之唯一憑據。本件既無證據證明被
告有對Ａ女為強制性交或猥褻之事實，自不得僅以上開鑑定結果
認定被告有本件犯行。(7)刑事訴訟法第一百六十一條第一項之規
定「檢察官就被告犯罪事實，應負舉證責任，並指出證明之方法
」，被告並無自證己罪之義務，此乃無罪推定之原則。是檢察官
對於起訴之犯罪事實，應負提出證據及說服之實質舉證責任。公
訴人所舉上開證據既不能證明被告有
本件犯行，自應為被告無罪之諭知。原判決所為論敘，核與經驗
、論理法則無違，自無上訴意旨(一)(二)所指之違背證據法則及應於
審判期日調查之證據而未予調查之違法。(二)原判決理由說明依檢
察官所舉之證據即Ａ女、Ｃ女之指述，Ａ女之診斷證明書、病情
摘要及上訴人測謊鑑定等證據，不足為被告有罪之認定，並非以
Ｂ女警詢指證有於○○○年○月○○○日帶Ａ女至○○○○友人
住處為真實，據以認定Ｂ女未於同日帶同Ａ女至被告處，而為有
利被告之認定。原判決以Ｂ女供稱不知○○友人姓名，致未再查
明Ｂ女此部分所稱是否屬實，亦顯於判決結果不生影響，上訴意
旨(三)所指，尚非適法之上訴第三審理由。檢察官上訴意旨置原判
決所為明確論斷於不顧，對原審調查、取捨證據及證據證明力判
斷之審判職權行使，任憑己見加以指摘，或就同一證據資料為相
異之評價，或就不影響於判決本旨之事項再為事實上之爭辯，均
難謂為適法之第三審上訴理由。應認檢察官之上訴違背法律上之
程式，予以駁回。
據上論結，應依刑事訴訟法第三百九十五條前段，判決如主文。
中    華    民    國  九十九  年    一    月  二十一  日
                      最高法院刑事第十二庭
                          審判長法官  黃  一  鑫
                                法官  張  春  福
                                法官  林  勤  純
                                法官  李  錦  樑
                                法官  陳  國  文
      本件正本證明與原本無異
                                      書  記  官
中    華    民    國  九十九  年    一    月  二十六  日
                                                     m

司法院資訊處製作；財團法人民間司法改革基金會備份。
